【裁判字號】    99,訴,618
【裁判日期】    990622
【裁判案由】    違反藥事法
【裁判全文】
臺灣彰化地方法院刑事判決               99年度訴字第618號
公  訴  人  臺灣彰化地方法院檢察署檢察官
被      告  甲○○
上列被告因違反藥事法案件，經檢察官提起公訴（99年度偵字第
3032號），本院合議庭裁定改由受命法官獨任以簡式審判程序審
理，判決如下：
    主  文
甲○○明知為禁藥而轉讓，累犯，處有期徒刑肆月。
    犯罪事實
一、甲○○前因(一)違反肅清煙毒條例及麻醉藥品管理條例案件，
    經本院於民國85年12月5 日，以85年度訴字第964 號各判處
    有期徒刑3 年2 月、3 月，應執行有期徒刑3 年4 月確定；
    (二)違反肅清煙毒條例案件，經本院於86年7 月24日，以86年
    度訴字第614 號判處有期徒刑3 年3 月確定；(三)違反麻醉藥
    品管理條例案件，經本院於86年12月10日，以86年度訴字第
    1065號判處有期徒刑4 月確定；嗣(二)、(三)案件，再經本院裁
    定定其應執行之刑為有期徒刑3 年5 月確定，與上開(一)之罪
    刑，接續執行，於89年5 月24日縮短刑期假釋，嗣假釋經撤
    銷，應執行殘刑有期徒刑3 年7 月又25日；(四)施用一、二級
    毒品案件，經本院於92年1 月10日，以91年度訴字第1400號
    各判處有期徒刑8 月、4 月，應執行有期徒刑11月確定；(五)
    妨害自由案件，經臺灣臺中地方法院於92年6 月5 日，以91
    年度訴字第2023號判處有期徒刑1 年，復經臺灣高等法院臺
    中分院於92年9 月18日，以92年度上訴字第1441號判決上訴
    駁回確定；(六)竊盜案件，經本院於92年8 月7 日，92年度簡
    字第51號判處有期徒刑6 月，復經本院於92年11月20日，以
    92年度簡上字第73號判決上訴駁回確定；嗣上開(四)、(五)、(六)
    案件，又經本院於93年1 月30日，以93年度聲字第139 號裁
    定定其應執行之刑為有期徒刑2 年3 月確定，再經本院於96
    年11月15日，以96年度聲減字第3859號裁定減刑，並定其應
    執行之刑為有期徒刑1 年1 月又15日確定；與上開殘刑接續
    執行，於97年2 月14日縮刑期滿執行完畢。詎其猶不知悛悔
    改過，明知甲基安非他命係藥事法所規定之禁藥，亦屬毒品
    危害防制條例所規定之第二級毒品，不得持有、轉讓，竟基
    於轉讓禁藥即第二級毒品甲基安非他命之犯意，於98年10月
    間某日，在彰化縣彰化市○○路附近空屋內，無償提供甲基
    安非他命予蘇裕祥施用1 次（未逾淨重10公克）。
二、案經彰化縣警察局移送臺灣彰化地方法院檢察署檢察官偵查
    起訴。
    理  由
一、按除被告所犯為死刑、無期徒刑、最輕本刑為3 年以上有期
    徒刑之罪或高等法院管轄第一審案件者外，於刑事訴訟法第
    273 條第1 項程序進行中，被告先就被訴事實為有罪之陳述
    時，審判長得告知被告簡式審判程序之旨，並聽取當事人、
    代理人、辯護人及輔佐人之意見後，裁定進行簡式審判程序
    ；除簡式審判程序、簡易程序及第376 條第1 款、第2 款所
    列之罪之案件外，第一審應行合議審判，刑事訴訟法第273
    條之1 第1 項、第284 條之1 分別定有明文。本件被告甲○
    ○所犯係死刑、無期徒刑、最輕本刑為3 年以上有期徒刑或
    高等法院管轄第一審案件以外之罪，並於本院行準備程序時
    就被訴事實為有罪之陳述，本院合議庭依前揭規定，經評議
    結果，裁定改由受命法官獨任行簡式審判程序，先予敘明。
二、上開犯罪事實，迭據被告於檢察官偵查中及本院審理時坦承
    不諱，核與證人蘇裕祥於檢察官偵查中之證述相符，足認被
    告之自白核與事實相符。從而，本件事證明確，被告上開犯
    行洵堪認定。
三、按安非他命類（Amphetamine-like）藥品，對中樞神經具有
    強烈興奮作用，服用後會引起不安、頭昏、顫抖、亢進性反
    應、失眠、焦慮、譫妄，並產生耐藥性、依賴性、欣慰感等
    副作用，前經行政院衛生署分別於68年7 月7 日以衛署藥字
    第221433號、69年12月8 日以衛署藥字第30114 號公告，列
    為不准登記藥品及禁止使用各在案。復經同署於75年7 月11
    日以衛署藥字第597627號公告，安非他命類（Amphetamine-
    like）藥品包括Amphetamine, Dexamphetamine, Methamphe
    tamine與其衍生物之鹽類及製劑，一概禁止使用。又經同署
    於79年10月9 日以衛署藥字第904142號公告，安非他命類（
    Amphetamine-like）藥品列入麻醉藥品管理條例第2 條第4
    款所定「化學合成類麻醉藥品」管理，並禁止於醫療上使用
    ，故甲基安非他命（Methamphetamine ）其性質上仍不失為
    禁藥，不因列入「化學合成類麻醉藥品」管理，而有所變異
    ，自不得非法持有及轉讓。次按，一犯罪行為同時有二種以
    上之法律規定可資處罰者，為法條競合，應先依「重法優於
    輕法」、「後法優於前法」等法理，以決定適用之法律，如
    行為後處罰之法律有變更，再依刑法第2 條規定為新舊法之
    比較適用；是明知甲基安非他命為禁藥而轉讓予他人，除成
    立毒品危害防制條例第8 條第2 項之轉讓第二級毒品罪外，
    亦構成藥事法第83條第1 項之轉讓禁藥罪，乃一犯罪行為同
    時有二種法律可資處罰之法條競合，應依「重法優於輕法」
    、「後法優於前法」法理，擇一處斷。而93年4 月21日修正
    公布，同年月23日施行之藥事法第83條第1 項明文規定轉讓
    禁藥罪，其法定刑為「7 年以下有期徒刑，得併科新臺幣5
    百萬元以下罰金。」；又毒品危害防制條例於87年5 月20日
    公布，同年月22日生效，該條例第2 條第2 項第2 款復將甲
    基安非他命列為第二級毒品，同法第8 條第2 項亦定有轉讓
    二級毒品罪，法定刑為「6 月以上5 年以下有期徒刑，得併
    科新臺幣70萬元以下罰金」；故行為人除轉讓甲基安非他命
    之情節（亦即其轉讓之數量及對象），應依毒品危害防制條
    例第8 條第6 款及第9 條之規定加重其刑至二分之一，較藥
    事法第83條第1 項之法定刑為重之情形外，因修正後藥事法
    第83條第1 項之法定本刑，顯較毒品危害防制條例第8 條第
    2 項之罪之法定本刑為重，且屬後法，依前述「重法優於輕
    法」、「後法優於前法」之法理，自應優先適用藥事法第83
    條第1 項之規定處斷（最高法院98年度臺上字第3569號、99
    年度臺上字第2041號判決意旨參照）。本件被告所為轉讓甲
    基安非他命之數量，因僅提供蘇裕祥施用1 次，並無其他積
    極證據，足認其所轉讓甲基安非他命之淨重已逾行政院93年
    1 月7 日所公布「轉讓持有毒品加重其刑之數量標準」之第
    二級毒品淨重達10公克以上（此部分雖因毒品危害防制條例
    第11條修正，就單純持有毒品達一定純質淨重者，另設罰則
    ，行政院乃於98年11月20日公布「轉讓毒品加重其刑之數量
    標準」，將「持有」二字刪除，惟數量標準並無變更），自
    無適用毒品危害防制條例第8 條第6 項之規定加重其刑之餘
    地，依上開說明應優先適用藥事法第83條第1 項之轉讓禁藥
    罪，併予敘明。
四、核被告所為，係犯藥事法第83條第1 項之轉讓禁藥罪。其持
    有甲基安非他命之低度行為，應為轉讓之高度行為所吸收，
    不另論罪。又被告前因(一)違反肅清煙毒條例及麻醉藥品管理
    條例案件，經本院於85年12月5 日，以85年度訴字第964 號
    各判處有期徒刑3 年2 月、3 月，應執行有期徒刑3 年4 月
    確定；(二)違反肅清煙毒條例案件，經本院於86年7 月24日，
    以86年度訴字第614 號判處有期徒刑3 年3 月確定；(三)違反
    麻醉藥品管理條例案件，經本院於86年12月10日，以86年度
    訴字第1065號判處有期徒刑4 月確定；嗣(二)、(三)案件，再經
    本院裁定定其應執行之刑為有期徒刑3 年5 月確定，與上開
    (一)之罪刑，接續執行，於89年5 月24日縮短刑期假釋，嗣假
    釋經撤銷，應執行殘刑有期徒刑3 年7 月又25日；(四)施用一
    、二級毒品案件，經本院於92年1 月10日，以91年度訴字第
    1400號各判處有期徒刑8 月、4 月，應執行有期徒刑11月確
    定；(五)妨害自由案件，經臺灣臺中地方法院於92年6 月5 日
    ，以91年度訴字第2023號判處有期徒刑1 年，復經臺灣高等
    法院臺中分院於92年9 月18日，以92年度上訴字第1441號判
    決上訴駁回確定；(六)竊盜案件，經本院於92年8 月7 日，92
    年度簡字第51號判處有期徒刑6 月，復經本院於92年11月20
    日，以92年度簡上字第73號判決上訴駁回確定；嗣上開(四)、
    (五)、(六)案件，又經本院於93年1 月30日，以93年度聲字第13
    9 號裁定定其應執行之刑為有期徒刑2 年3 月確定，再經本
    院於96年11月15日，以96年度聲減字第3859號裁定減刑，並
    定其應執行之刑為有期徒刑1 年1 月又15日確定；與上開殘
    刑接續執行，於97年2 月14日縮刑期滿執行完畢等情，亦有
    臺灣高等法院被告前案紀錄表、臺灣彰化地方法院檢察署刑
    案資料查註紀錄表附卷可稽，其於有期徒刑執行完畢後5 年
    內，故意再犯本件有期徒刑以上之罪，為累犯，應依刑法第
    47條第1 項之規定，加重其刑。次按，修正後毒品危害防制
    條例第17條第2 項增列「犯第四條至第八條之罪於偵查及審
    判中均自白者，減輕其刑」之規定，對於在偵查及審判中均
    自白犯毒品條例第4 條至第8 條之罪者，明定應減輕其刑。
    但不同刑罰法律間具有法條競合關係者，法院應本於法律整
    體適用不得割裂原則而為比較適用。本件被告轉讓甲基安非
    他命之行為，具藥事法第83條第1 項與毒品危害防制條例第
    8 條第2 項規定間之法條競合關係，而應適用法定刑較重之
    藥事法第83條第1 項之規定論處，已如前述，其雖於偵查及
    審判中均自白犯罪，然藥事法並無轉讓禁藥者，於偵查及審
    判中自白應減輕其刑之特別規定，自無割裂適用修正後毒品
    危害防制條例第17條第2 項規定減輕其刑之餘地，附此敘明
    （最高法院99年度臺上字第1367、2476號判決意旨參照）。
    末按，犯罪之競合，除想像競合外，尚有法條競合；前者，
    刑法55條前段設其規定，係指一行為發生數結果，觸犯數罪
    名之競合狀態，而就所觸犯之數罪名中，從其較重之一罪處
    斷，但仍不排斥其競合之輕罪，僅不另加以處罰而已，屬於
    裁判上一罪。後者，則不見之明文，認應委諸於法理解決，
    乃一行為發生一結果，成立一罪名，同時有數法條可以適用
    之情形，而就競合之數法條中，擇一適用，並當然排斥其他
    法條之適用，而為單純一罪。因此，想像競合係處刑問題，
    為避免遇有重罪之法定最輕本刑較輕罪之法定最輕本刑為輕
    時，裁判者仍得在重罪之最輕本刑以上，輕罪之最輕本刑以
    下，量定其宣告刑，以致發生與法律規定從一重處斷之原旨
    相違背之不合理現象，刑法第55條但書乃規定「不得科以較
    輕罪名所定最輕本刑以下之刑」，以免科刑偏失。而法條競
    合，既純屬適用法律問題，無關乎數罪名之輕重比較，於量
    定宣告刑時，自不受刑法第55條但書之拘束，祇須以行為人
    之責任為基礎，審酌刑法第57條所列各款情狀即足，尤無不
    得量處低於已被排斥不用之法條最輕本刑以下之刑之限制，
    最高法院99年度臺上字第2033號判決亦明揭此旨。爰審酌被
    告無償轉讓甲基安非他命供他人施用，漠視國家對於杜絕毒
    品犯罪之禁令，助長毒品與禁藥之氾濫，危害他人健康之威
    脅非輕，本非不得予以嚴懲；惟斟酌被告犯後均坦承犯行，
    態度良好，節省司法資源，且所為轉讓甲基安非他命之行為
    態樣，僅係自己施用毒品時無償供他人吸食幾口煙霧，相較
    於轉讓實體之甲基安非他命，或無從認定有營利意圖而論以
    轉讓之有償交易之情形，犯罪之情節及所轉讓之數量實屬輕
    微等一切情狀，量處如主文所示之刑。
據上論斷，應依刑事訴訟法第273 條之1 第1 項、第299 條第1
項前段，藥事法第83條第1 項，刑法第11條前段、第47條第1項
，判決如主文。
中    華    民    國    99    年    6     月    22    日
                  刑事第八庭  法  官  戰諭威
以上正本證明與原本無異。
如不服本判決應於收受判決後10日內向本院提出上訴書狀，並應
敘述具體理由；其未敘述上訴理由者，應於上訴期間屆滿後20日
內向本院補提理由書狀( 均須按他造當事人之人數附繕本) 「切
勿逕送上級法院」。
中    華    民    國    99    年    6     月    22    日
                              書記官  黃當易
附錄本判決論罪之法條：
藥事法第83條：
明知為偽藥或禁藥，而販賣、供應、調劑、運送、寄藏、牙保、
轉讓或意圖販賣而陳列者，處7 年以下有期徒刑，得併科新臺幣
5 百萬元以下罰金。
犯前項之罪，因而致人於死者，處7 年以上有期徒刑，致重傷者
，處3 年以上12年以下有期徒刑。
因過失犯第1 項之罪者，處2 年以下有期徒刑、拘役或科新臺幣
30萬元以下罰金。
第1 項之未遂犯罰之。

司法院資訊處製作；財團法人民間司法改革基金會備份。
